【裁判字號】    98,消債抗,70
【裁判日期】    980703
【裁判案由】    聲請更生程序
【裁判全文】
臺灣高雄地方法院民事裁定            98年度消債抗字第70號
抗  告  人  甲○○
上列抗告人因消費者債務清理條例聲請更生事件，對於中華民國
97年12月26日本院97年度消債更字第1895號第一審裁定提起抗告
，本院管轄之第二審合議庭裁定如下：
    主  文
原裁定廢棄。
抗告人甲○○自民國九十八年七月三日下午五時起開始更生程序
。
命司法事務官進行本件更生程序。
    理  由
一、抗告意旨略以：抗告人曾於民國95年5 月間依中華民國銀行
    公會會員辦理消費金融案件無擔保債務協商機制申請債務協
    商成立，約定每月應繳納新臺幣（下同）18,904元，然抗告
    人每月收入僅有20,000元，以其收入扣除每月協議還款金額
    僅剩餘1,096 元，無法維持抗告人之基本生活，抗告人從而
    主張95年協商時債權銀行所提還款方案過苛，係迫於無奈而
    接受，詎遭原審以「協商條件太嚴苛」顯不等同於「不可歸
    責於己之事由致履行有重大困難」之要件而駁回抗告人之更
    生聲請。抗告人先前雖曾參與協商成立，惟於97年再次申請
    前置協商時，全體債權人已生變動，抗告人之還款能力評估
    已有不同，亦即據以判斷更生准駁之前提事實有所不同，抗
    告人是否因不可歸責於己之事由致履行顯有重大困難，已非
    本件所應審究之要件事實，而係應審酌抗告人有無不能清償
    債務或不能清償之虞之情形。以抗告人目前全部收支及財產
    狀況綜合評估下，抗告人每月收入20,000元，每月最低生活
    費10,319元，另需支出母親孝養金5,000 元，顯已無法負擔
    上開協商金額，抗告人名下僅有1 輛汽車及1 筆醫療保險保
    單，此外已別無其他財產，而抗告人所積欠債務高達1,177,
    501 元，已有負債大於資產情事，符合不能清償債務或有不
    能清償之虞之情形。原審未能考量抗告人尚有花旗銀行及華
    僑銀行之債務未納入協商，逕以收支狀況未有明顯重大變化
    而據以駁回，應有未洽，為此，請求廢棄原裁定，准予抗告
    人更生之聲請等語。
二、按債務人不能清償債務或有不能清償之虞者，得依消費者債
    務清理條例所定更生程序，清理其債務；債務人無擔保或無
    優先權之債務總額未逾12,000,000元者，於法院裁定開始清
    算程序或宣告破產前，得向法院聲請更生；債務人對於金融
    機構因消費借貸、自用住宅借款、信用卡或現金卡契約而負
    債務，在聲請更生或清算前，應提出債權人清冊，以書面向
    最大債權金融機構請求協商債務清償方案，並表明共同協商
    之意旨；債務人與金融機構協商成立者，不得聲請更生，但
    因不可歸責於己之事由，致履行顯有重大困難者，不在此限
    ；本條例施行前，債務人依金融主管機關協調成立之中華民
    國銀行公會會員，辦理消費金融案件無擔保債務協商機制與
    金融機構成立之協商，準用前項之規定，消費者債務清理條
    例第3 條、第42條第1 項、第151 條第1 項、第5 項、第6
    項分別定有明文。是債務人如在本條例實施前，已與金融機
    構成立無擔保債務協商，即應由債務人按其協商條件履行，
    除非係因不可歸責於己之事由致履行顯有重大困難，始得准
    許債務人依本條例規定聲請更生或清算，以避免債務人任意
    毀諾已成立之協商，濫用更生或清算之債務清理程序。而審
    酌有無不可歸責於己之事由致履行顯有重大困難之情形，應
    非專指於協商成立後有無發生情事變更而言（即純依協商當
    時與協商成立後之因素判斷），尚可能包括協商當時已存在
    之情形，例如依協商當時債務人之資產或收入狀況，根本無
    從期其依協商條件履行或無從期其長期履行，卻因情況特殊
    而仍協商成立之情形而言，在此種情形下，債務人應非惡意
    違背原先協議，尚不至肇致道德危險，仍得容許債務人選擇
    以重建型之更生程序或清算型之清算程序清理其債務，藉以
    妥適調整債務人與債權人及其他利害關係人間之權利義務關
    係，保障債權人獲得公平受償，並謀求消費者經濟生活之重
    建復甦機會。
三、經查：本件抗告人於消費者債務清理條例施行前，曾依中華
    民國銀行公會會員辦理消費金融案件無擔保債務協商機制之
    規定申請債務協商，並與各參與協商之債權銀行達成分期還
    款協議，同意自95年6 月起，分80期，利率百分之3 ，每月
    10日以18,904元依各債權銀行債權金額比例清償各項債務，
    至全部清償為止，現為毀諾狀態等情節，有協議書及財團法
    人金融聯合徵信中心當事人綜合信用報告附卷可參。依抗告
    人所提出之薪資袋，其每月薪資約為20,000元上下，扣除內
    政部所公布98年度高雄市部分每人每月最低生活標準11,309
    元後，顯已無法支應高達18,904元之協商金額，且觀諸財政
    部高雄市國稅局財產歸屬資料清單，抗告人名下並無財產歸
    屬資料，復依抗告人提出之保單，其所投保者乃一般醫療保
    險，而抗告人所稱汽車1 輛，亦無證據足認係高額鋪張之花
    費，是以抗告人之收入與資力對照前開當事人綜合信用報告
    所示其債務總額1,129,192 元，應可認其有不能清償債務之
    情事。抗告人曾於95年間依中華民國銀行公會會員辦理消費
    金融案件無擔保債務協商機制申請債務協商成立，雖無證據
    可認抗告人有遭受強暴、脅迫、詐欺或其他不法情事致違背
    自己意願而與債權銀行成立協商，然考量協商當時之主客觀
    情況，從事協商之債務人一般而言應係居於劣勢，少有實質
    討價還價之協議空間，僅為爭取利息減少或分期清償之些許
    優惠而同意，參以抗告人於協商成立後至96年8 月間總計已
    償還283,560 元，依其情形應非惡意毀諾。揆諸前開說明，
    本件應認抗告人有不能清償債務之情事，且係因不可歸責於
    己之事由致履行顯有重大困難，原裁定以不足認定抗告人於
    協商成立後有不可歸責於己之事由致履行顯有重大困難，而
    駁回抗告人更生之聲請，尚有未洽。此外抗告人復查無消費
    者債務清理條例第6 條第3 項、第8 條或第46條各款所定駁
    回更生聲請之事由存在，從而抗告人聲請更生為有理由，應
    予准許。爰廢棄原裁定，並命司法事務官進行更生程序。
四、結論：本件抗告為有理由，依清費者債務清理條例第15條、
    民事訴訟法第495 條之1 第1 項、第450 條、第95條，裁定
    如主文。
中    華    民    國    98    年    7     月    3     日
                  民事鳳山分庭  審判長法  官  楊富強
                                      法  官  林意芳
                                      法  官  譚德周
上為正本係照原本作成。
本件不得再抗告。
本裁定已於民國98年7月3日下午5時公告。
中    華    民    國    98    年    7     月    3     日
                                      書記官  胡淑芳


司法院資訊處製作；財團法人民間司法改革基金會備份。
